臺灣臺中地方法院刑事判決
111年度交簡上字第158號
上  訴  人  臺灣臺中地方檢察署檢察官
被      告  陳英蘭


上列上訴人因過失傷害案件，不服本院中華民國111年4月26日11
1年度交簡字第225號第一審刑事簡易判決（起訴書案號：110年
度偵字第40554號），提起上訴，本院管轄之第二審合議庭判決
如下：
    主    文
原判決撤銷。
乙○○犯過失傷害致人重傷罪，處有期徒刑陸月，如易科罰金，以
新臺幣壹仟元折算壹日。
    犯罪事實
一、乙○○於民國110年6月15日上午8時許，駕駛車牌號碼0000-00
    號自用小客車，沿臺中市梧棲區自立路由南往北方向行駛，
    於同日上午8時43分許，行經設有行車號誌管制之梧棲區文
    化路1段1巷與文化路1段交岔路口，原應注意汽車行駛至交
    岔路口，其行進、轉彎，應遵守燈光號誌，車輛面對圓形紅
    燈表示禁止通行，不得超越停止線或進入路口，而依當時天
    候晴、日間自然光線、市區道路、乾燥無缺陷之柏油路面、
    無障礙物、視距良好，並無不能注意之情事，竟疏未注意及
    此，貿然闖紅燈進入路口，適甲○○騎乘車牌號碼000-000號
    普通重型機車，沿梧棲區文化路1段1巷由東往西方向駛至上
    開交岔路口，見狀閃避不及，所騎乘普通重型機車之前車頭
    與乙○○所駕駛自用小客車之右前車頭發生碰撞，致甲○○人車
    倒地，受有脾臟損傷、橫膈破裂及出血性休克、雙側肋骨骨
    折、左側氣血胸、左股骨頸骨折、頭部、腹部挫傷等傷害，
    經送醫後切除脾臟，造成其身體、健康重大不治而無法復原
    之傷害。乙○○於肇事後，於犯罪未經有偵查權限之公務員發
    覺以前，向至現場處理之員警坦承為肇事之人，自首而願接
    受裁判。
二、案經甲○○訴由臺中市政府警察局清水分局報告臺灣臺中地方
    檢察署檢察官偵查起訴。
    理    由
一、證據能力部分：
 (一)本案認定犯罪事實所引用之卷內即被告乙○○（下稱被告）
     以外之人於審判外之陳述，檢察官、被告於本院第二審準
     備程序時均不爭執該等陳述作為本案證據之證據能力，於
     辯論終結前亦未對該等陳述之證據能力聲明異議，本院復
     審酌該等陳述作成時之情況，並無違法取證之瑕疵，亦認
     以之作為證據為適當，是本案有關被告以外之人於審判外
     之言詞或書面陳述等供述證據，自均得為證據。
 (二)本案認定犯罪事實所引用之卷內非供述證據，並無證據證
     明係實施刑事訴訟程序之公務員違背法定程序所取得，且
     經本院於第二審審理中提示並告以要旨而為調查時，檢察
     官、被告均未表示該等非供述證據不具證據能力，自應認
     均具有證據能力。
二、認定事實所憑之證據及得心證之理由：
 (一)上揭犯罪事實，業據被告於警詢、偵訊、本院第一審審理
     時、本院第二審準備程序及審理中坦承不諱（見偵卷第13
     至17、83至86頁，本院交易卷第21至24頁，本院交簡上卷
     第39至43頁），復經證人即告訴人甲○○於警詢、偵訊、本
     院第一審審理時、本院第二審準備程序及審理時證述明確(
     見偵卷第19至23、83至86頁，本院交易卷第23至24頁，本
     院交簡上卷第41至43頁)，並有臺中市政府警察局清水分局
     刑事案件報告書、清水分局梧棲交通小隊110年9月22日職
     務報告、證號查詢駕駛人資料（見偵卷第5至8、11、25頁
     ）、告訴人之童綜合醫院110年7月5日一般診斷書(見偵卷
     第27頁)、道路交通事故現場圖、道路交通事故調查報告表
     (一)、(二)、臺中市政府警察局道路交通事故初步分析研
     判表、現場及車損照片、被告與告訴人之臺中市政府警察
     局清水分局梧棲交通小隊處理道路交通事故談話紀錄表、
     臺中市政府警察局交通事故補充資料表、臺中市政府警察
     局舉發違反道路交通管理事件通知單(見偵卷第29至35、37
     至49、55至59、63至65頁）、臺中市政府警察局清水分局1
     11年1月13日中市警清分偵字第1110001471號函文並檢附現
     場監視器錄影畫面截圖（見核交卷第9至17頁）、告訴人之
     童綜合醫院110年7月13日一般診斷書、童綜合醫療社團法
     人童綜合醫院111年4月11日童醫字第1110000564號函文（
     見本院交易卷第65至67頁）等在卷可參，足認被告前開任
     意性之自白與事實相符，堪以採信。
 (二)按汽車行駛時，駕駛人應注意車前狀況，並隨時採取必要
     之安全措施；汽車行駛至交岔路口，其行進、轉彎，應遵
     守燈光號誌；車輛面對圓形紅燈表示禁止通行，不得超越
     停止線或進入路口，道路交通安全規則第102條第1項第1款
     、道路交通標誌標線號誌設置規則第206條第5款第1目分別
     定有明文，被告為領有駕駛執照之人，自當對此知之甚稔
     。被告於上揭時間沿臺中市梧棲區自立路由南往北方向行
     駛至上開交岔路口時，原應注意遵守號誌指示前進，而依
     當時天候晴、日間自然光線、市區道路、乾燥無缺陷之柏
     油路面、無障礙物、視距良好，並無不能注意之情事，竟
     疏未注意及此，貿然闖紅燈進入路口，以致肇事，造成告
     訴人受有如事實欄所示之傷勢，其駕駛行為有過失甚屬明
     確。
 (三)按稱重傷者，謂下列傷害：其他於身體或健康，有重大不
     治或難治之傷害，刑法第10條第4項第6款定有明文。查：
　　1.本案告訴人因本件事故而受有脾臟損傷、橫膈破裂及出血
      性休克、雙側肋骨骨折、左側氣血胸、左股骨頸骨折、頭
      部、腹部挫傷等傷害，經送醫治療，於110年6月15日接受
      脾臟切除手術等情，有上開童綜合醫療社團法人童綜合醫
      院一般診斷書在卷可參(見偵卷第27頁)。
　　2.又脾臟為人體器官之一，若遭切除，即不可復得，自影響
      人身體器官之完整，已屬重大不治情形，且脾臟之切除，
      雖其功能在西醫觀點可由其他淋巴組織替代，但卻有增加
      特殊感染機率，即人體免疫力減低，就人體自然防衛體系
      而言，若免疫能力之降低，身體遭受外界侵入之危險相對
      增加，對身體及健康之影響不可不謂重大。即脾臟之切除
      ，其所主掌對身體之主要功能喪失，對人體將有重大影響
      （最高法院87年度台上字第2281號、89年度台上字第3263
      號、91年度台上字第5241號、100年度台上字第6725號、1
      01年度台上字第3353號、102年度台上字第5243、110年度
      台上字第5071號、110年度台上字第5681號判決意旨足資
      參照）。又脾臟為人體最大免疫器官，並具造血、儲血及
      免疫功能，切除脾臟對人體雖無立即性危害，然缺少脾臟
      後容易感染，且脾臟於必要時能再發揮其造血功能，故脾
      臟並非為可有可無器官，另脾臟竇壁孔隙變化可對進入的
      血液迴流進行控制，對人體循環血流及血細胞進行調節，
      對血液中外來異物、細菌及衰老血液細胞，竇狀孔隙壁上
      之巨噬細胞也會進行吞噬及消化之濾血功能。脾臟摘除後
      ，可能對人體免疫力造成影響，是人經送醫急救摘除脾臟
      ，符合刑法第10條第4項第6款之重傷定義（最高法院99年
      度台上字第1427號判決意旨可資參照）。申言之，脾臟在
      人體腹腔內左上角位置，係胎兒時期主要之造血器官，貯
      存大量紅血球及巨噬細胞，但青春期過後，脾臟之造血功
      能即被骨髓及肝臟取代，由於脾臟之外膜甚為脆弱，一旦
      遭遇外力撞擊，極易破裂而造成大量出血，此時血液會快
      速湧入腹腔內，引起腹膜炎、休克等症狀，亦可能經橫膈
      膜上流至胸部肋膜腔，而出現血胸情形，因此緊急時須切
      除之，以保全生命，是成人如經脾臟全切除手術後，並不
      會有死亡等立即性之危害，顯見脾臟並非係與人之生命直
      接攸關之臟器。然而，脾臟仍可發揮以下功能：㈠緊急造
      血功能：人體成年後，造血功能雖轉到骨髓及肝臟，但平
      時如遇大量出血或接受化學治療等骨髓功能較為低落之人
      ，脾臟仍可緊急製作紅血球及顆粒性白血球，而負擔人體
      造血之重任；㈡血液過濾功能：脾臟製造血球，亦破壞血
      球，對於血液中有瑕疵或老化之血球細胞，脾臟會運用巨
      噬細胞予以吞噬清除，並將紅血球中之血紅素與鐵分離，
      被分離之鐵可被吸收到血液中再利用；㈢血液儲存功能：
      脾臟係重要之儲血器官，其組織內有許多稱為「血竇」之
      結構，人體部分血液平時滯留在血竇中，當人體失血、缺
      氧或處於激烈運動等狀態下，血竇會收縮，將此部分血液
      釋放至血循環中，以補充人體循環系統內之血容量；㈣免
      疫防禦功能：脾臟係淋巴系統之一部分，亦係人體最大之
      淋巴器官，內有大量之淋巴球與巨噬細胞聚集及發生相互
      作用，淋巴球會辨識外來之細菌及病毒，進而活化、製造
      抗體，並直接攻擊之，巨噬細胞則吞噬病原體及異物，以
      為免疫防禦之用。當人體羅患傳染病時，免疫反應必係脾
      臟肥大，故脾臟係啟動免疫反應很重要之部位，乃屬人體
      重要之免疫器官。此外，脾臟尚可幫助合成免疫球蛋白及
      製造補體等免疫物質，發揮免疫作用。準此以觀，脾臟全
      切除之人外觀上雖可正常生活，然其人體免疫系統之完整
      性已有缺損，免疫功能缺陷會明顯表現出人體抵抗力機轉
      本身之顯著下降，一旦受細菌或病毒之侵犯，常會造成很
      嚴重之感染，例如呼吸道感染、肺炎、敗血病等，故須接
      受肺炎雙球菌、Ｂ型感冒嗜血桿菌等多種疫苗之注射，以
      建立主動免疫力，且脾臟摘除後，因體內主要儲血器官消
      失，血液中之血球數即會上升，致血液黏性較高，易引發
      心臟相關疾病，又脾臟於必要時，尚能再發揮造血之功能
      ，是脾臟尚非屬人體內可有可無之器官，若予摘除，自屬
      不能治療，且於人之身體及健康有重大影響。本件告訴人
      因本案車禍導致脾臟切除，而脾臟為人體最大免疫器官，
      告訴人之免疫系統已無法回復至脾臟切除前之狀態，且其
      造血、儲血、濾血功能，亦因將脾臟切除而受影響，自難
      謂脾臟對人體屬可無可無或不重要或得以其他器官取代之
      器官，亦難謂即令脾臟切除對人體毫無影響（臺灣高等法
      院臺中分院109年度交上訴字第2767號刑事判決亦足參照
      ）。
　　3.另觀諸童綜合醫療社團法人童綜合醫院函覆本院有關告訴
      人之病況說明略以：病人切除脾臟後建議定期追蹤，且疫
      苗亦需定期注射，切除脾臟屬重大傷病，非醫學上的不治
      之症；脾臟的功能主要是⑴胎兒時期製造紅血球，成人後
      製造淋巴球、⑵儲存血液、⑶可吞噬細菌與衰老的紅血球、
      血小板、⑷過濾血液；脾臟切除後的影響有免疫功能會下
      降，患者容易感染，較常見於嬰兒及青少年，比如感染肺
      炎雙球菌、流行性嗜血桿菌等，因此建議接踵疫苗；另有
      報告顯示脾臟切除後血栓形成可能性增加等語，有童綜合
      醫療社團法人童綜合醫院111年4月11日童醫字第11100005
      64號函附卷可稽(見本院交易卷第70-3頁)。是由上開診斷
      證明書及前揭病況說明函文可知，告訴人之脾臟已「完全
      」切除，即無法復得，原有功能「完全」喪失，顯然影響
      人體器官之完整，已屬重大不治之情形，何況脾臟之切除
      ，人體免疫力降低，抵抗力較一般人未切除脾臟者弱化，
      必須常規性施打疫苗，以防病毒、細菌入侵。是綜合上情
      以觀，告訴人所受脾臟切除之傷害，已屬刑法第10條第4
      項第6款所稱於身體或健康重大不治之傷害無訛。被告駕
      車違反上開注意義務致告訴人受有前揭所述之重傷害，則
      被告上開過失駕駛行為與告訴人所受重傷結果之間，確有
      相當因果關係存在，亦堪認定。
 (四)綜上所述，本案事證明確，被告上開犯行堪以認定，應予
     依法論罪科刑。
三、論罪科刑：
 (一)核被告所為，係犯刑法第284條後段之過失傷害致人重傷罪
     。公訴意旨認被告係觸犯刑法第284條前段之過失傷害罪，
     容有誤會，惟因社會基本事實同一，且經本院第二審當庭
     告知被告所涉變更後之法條及罪名，使被告有一併辯論之
     機會(見本院交簡上卷第80頁)，無礙於被告防禦權之行使
     ，爰依法變更起訴法條，附此敘明。
 (二)被告於肇事後，報案人或勤指中心轉來資料未報明肇事人
     姓名，處理員警前往現場處理時，被告在場，並當場主動
     坦承為肇事者，有臺中市政府警察局道路交通事故肇事人
     自首情形紀錄表在卷可按（見偵卷第61頁），嗣並接受裁
     判，堪認符合自首之要件，且查無減輕其刑不適當之情事
     ，爰依刑法第62條前段規定，減輕其刑。
四、本院撤銷改判之說明：
　　原審審理結果，以被告犯過失傷害罪，事證明確，予以論罪
    科刑，固非無見。惟查，告訴人因本件車禍所受所受脾臟切
    除之傷害，已達於身體或健康重大不治之重傷害程度，被告
    所為應構成刑法第284條後段之過失傷害致人重傷罪，業經
    敘明如前，原審遽認被告係犯同條前段之過失傷害罪，尚有
    未洽。檢察官上訴意旨，以告訴人因本件車禍致脾臟切除，
    應屬重傷害為由，指摘原判決不當並認原判決評價不周，為
    有理由，應由本院合議庭予以撤銷改判。
五、爰審酌被告參與道路交通，本應確實遵守交通規則，以維護
    自身及其他用路人之安全，其疏未注意遵守號誌指示前進，
    貿然闖紅燈進入路口，因而肇事致告訴人受有重傷害，所為
    應予非難；復考量被告坦承犯行，因賠償金額認知差距尚未
    能與告訴人達成和解之犯後態度，及其無刑事犯罪前科，素
    行尚可，有臺灣高等法院被告前案紀錄表1份在卷可參，兼
    衡被告於本案應負全部過失責任，告訴人受有重傷害之情狀
    ，暨其於本院第二審審理時自陳國中畢業、已婚、現為家管
    照顧孫子、與配偶同住、家中經濟狀況普通（見本院交簡上
    卷第85頁）等一切情狀，量處如主文所示之刑，並諭知易科
    罰金之折算標準。
據上論斷，應依刑事訴訟法第455條之1第1項、第3項、第369條
第1項前段、第364條、第299條第1項前段、第300條，刑法第284
條後段、第62條前段、第41條第1項前段，刑法施行法第1條之1
第1項，判決如主文。　　
本案經檢察官李毓珮提起公訴，檢察官張凱傑提起上訴，檢察官
丙○○到庭執行職務。
中　　華　　民　　國　　111 　年　　9 　　月　　16　　日
                  刑事第三庭  審判長法  官  劉麗瑛
                                    法  官  簡志宇
                                    法  官  吳孟潔
以上正本證明與原本無異。
不得上訴。
　　　　　　　　　　　　　　　　　　書記官  林育蘋   
中　　華　　民　　國　　111 　年　　9 　　月　　16　　日
附錄論罪科刑法條
中華民國刑法第284條
因過失傷害人者，處1年以下有期徒刑、拘役或10萬元以下罰金
；致重傷者，處3年以下有期徒刑、拘役或30萬元以下罰金。